ACORDAO-COMPLETO-2426811

ACÓRDÃO 571/2022 ATA 2/2022 - PRIMEIRA CÂMARA

VISTOS, relatados e discutidos estes autos de tomada de contas especial instaurada pela Fundação Nacional de Saúde (Funasa) em desfavor de James Ribeiro de Sousa, Edinaldo Prado Nascimento, Alison Luiz Camporez e Jadson Lobo Rodrigues, prefeitos do município de São João do Carú/MA, nas gestões 2001-2004, 2005-2008, 2009-2012 e 2013-2016, respectivamente, ante a omissão no dever de prestar contas dos recursos repassados por meio do Convênio 1116/2003, Siafi 489292, cujo objeto foi a implementação de sistema de abastecimento de água no aludido município,
ACORDAM os Ministros do Tribunal de Contas da União, reunidos em sessão da Primeira Câmara, ante as razões expostas pelo Relator, em:
9.1. arquivar as contas de James Ribeiro de Sousa (gestão 2001-2004) , sem julgamento do mérito, por ausência de pressupostos para desenvolvimento válido e regular do processo, com fundamento no art. 212 do Regimento Interno do TCU c/c arts. 6º, inciso II, e 19 da IN-TCU 71/2012;
9.2. excluir Jadson Lobo Rodrigues da relação processual;
9.3. considerar elidida a responsabilidade de Edinaldo Prado Nascimento em relação à omissão no dever de prestar contas da primeira parcela de recursos repassada por meio do Convênio 1116/2003, Siafi 489292; 
9.4. considerar Alison Luiz Camporez revel, para todos os efeitos, com fundamento no art. 12, § 3º, da Lei 8.443/1992, dando-se prosseguimento ao processo; 
9.5. julgar irregulares as contas de Alison Luiz Camporez, com fundamento nos arts. 1º, inciso I, 16, III, "a" e "c", 19 e 23, III, da Lei 8.443/1992, e condená-lo ao pagamento da quantia a seguir especificada, com a fixação do prazo de quinze dias, a contar da notificação, para que comprove, perante o Tribunal (art. 214, inciso III, alínea "a", do RI/TCU) , o recolhimento da dívida aos cofres da Fundação Nacional de Saúde, atualizada monetariamente e acrescida dos juros de mora, calculados a partir da data discriminada, até a data do recolhimento, na forma prevista na legislação em vigor; 
	DATA
	VALOR (R$) 
	D/C

	03/09/2010
	47.957,00
	D

9.6. aplicar a Alison Luiz Camporez a multa prevista no artigo 57 da Lei 8.443/1992, no valor de R$ 50.000,00 (cinquenta mil reais) , fixando-lhe o prazo de 15 (quinze) dias, a contar da notificação, para que comprove, perante o Tribunal (art. 214, inciso III, alínea "a", do RI/TCU) , o recolhimento da dívida ao Tesouro Nacional, atualizada monetariamente desde a data do presente acórdão até a do efetivo recolhimento, se for paga após o vencimento, na forma da legislação em vigor; 
9.7. autorizar a cobrança judicial das dívidas, caso não atendidas as notificações, nos termos do art. 28, inciso II, da Lei 8.443/1992, c/c o art. 219, inciso II, do RI/TCU; 
9.8. encaminhar cópia desta deliberação ao Procurador-Chefe da Procuradoria da República no Estado de Maranhão, nos termos do art. 16, § 3º, da Lei 8.443/1992 c/c o art. 209, § 7º, do RI/TCU, para adoção das medidas que entender cabíveis;
9.9. dar ciência desta deliberação à Superintendência Estadual da Funasa no Estado do Maranhão, ao Município de São João do Carú - MA e aos responsáveis.

Tomada de contas especial instaurada pela FUNASA, em razão da omissão no dever de prestar contas do Convênio Nº 116/2003, celebrado com a PM de São João do Caru - MA.

Primeira Câmara

Município de São João do Carú - MA.

3. Interessados/Responsáveis:
3.1. Interessado: Superintendência Estadual da Funasa no Estado do Maranhão (26.989.350/0007-01).
3.2. Responsáveis: Alison Luiz Camporez (XXX.049.193-XX); Edinaldo Prado Nascimento (XXX.360.573-XX); Jadson Lobo Rodrigues (XXX.231.643-XX); James Ribeiro de Sousa (XXX.469.912-XX).

13.1. Ministros presentes: Benjamin Zymler (na Presidência), Walton Alencar Rodrigues (Relator) e Jorge Oliveira.
13.2. Ministro-Substituto convocado: Augusto Sherman Cavalcanti.
13.3. Ministro-Substituto presente: Weder de Oliveira.

WALTON ALENCAR RODRIGUES

Adoto, como relatório, a instrução da Secretaria de Controle Externo de Tomada de Contas Especial (Secex-TCE) , peça 45, cujas conclusões e proposta de encaminhamento contaram com a anuência dos respectivos dirigentes, peças 46 e 47, e do MP/TCU, peça 48.
Transcrevo a instrução a seguir, in verbis:
"INTRODUÇÃO
1.	Trata-se de tomada de contas especial instaurada pela Funasa contra James Ribeiro de Sousa, Edinaldo Prado Nascimento, Alison Luiz Camporez e Jadson Lobo Rodrigues, prefeitos de São João do Carú/MA nas gestões 2001-2004, 2005-2008, 2009-2012 e 2013-2016, respectivamente, diante da omissão no dever de prestar contas dos recursos repassados à municipalidade por meio do Convênio 1116/2003, Siafi 489292, que tinha por objetivo a implementação de sistema de abastecimento de água no aludido município (peça 1, fl. 69) .
HISTÓRICO
2.	Para a consecução dos objetivos do ajuste (peça 1, fl. 69) , foi previsto o valor de R$ 79.928,00 a cargo da concedente e R$ 2.472,00 a cargo do convenente.
3.	Os recursos federais foram repassados em duas parcelas, mediante as ordens bancárias 2004OB902637, de 03/07/2004, no valor de R$ 31.971,00, e 2010OB808707, de 03/09/2010, no valor de R$ 47.957,00 (peça 2, fl. 18) .
4.	O ajuste vigeu no período de 22/12/2003 a 25/12/2010, e previa a apresentação da prestação de contas até 23/02/2011, conforme Demonstrativo Consulta Transferência-Siafi, peça 2, fl. 12.
5.	A Funasa realizou visita técnica ao município em 22/05/2007, tendo constatado as seguintes pendências (peça 1, fl. 215) :
	i) o sistema existente foi executado em todas as suas etapas e funcionou até que a bomba foi queimada e retirada para conserto. A água é de boa qualidade, porém a distribuição é precária; 
	ii) o poço foi concluído na gestão anterior e as demais etapas executadas na atual administração municipal;
	iii) o reservatório está em desacordo com o projeto tanto na altura (6 m em vez de 10 m) , no volume (5 m3 em vez de 20 m3) ; deverá ser construída nova torre e substituído a caixa d'agua; e
	iv) a rede de distribuição foi construída a maior (12% do previsto) , e apresenta trechos com tubulação exposta devido a profundidade da vala; deverá ser feita uma revisão geral para correção dos trechos fora da especificação. 
6.	O prefeito James Ribeiro de Sousa (gestão 2001-2004) foi notificado para apresentar a prestação de contas da primeira parcela do ajuste ou a devolver os recursos recebidos, em consonância com as cláusulas terceira e décima segunda do termo de convênio, bem como a IN/STN/MF 01/1997 e a IN/TCU/71/2012 (Notificação 02/TCE/CV-116-03, de 19/09/2013, peça 2, fl. 44, AR, fl. 46) , tendo permanecido silente.
7.	O prefeito Edinaldo Prado Nascimento (gestão 2005-2008) foi notificado pelo órgão repassador (Notificação 345/EAAPC/COREMA/FUNASA de 22/02/2005, peça 1, fl. 177-179) para apresentar a prestação de contas do seu antecessor, referente à primeira parcela do ajuste, tendo, do mesmo modo, permanecido silente. 
8.	A Funasa repassou ao prefeito Alison Luiz Camporez (gestão 2009-2012) a segunda parcela do convênio em 03/09/2010, no valor de R$ 47.957,00, tendo a entidade notificado o referido administrador (Notificação nº 03/TCE/CV-1116-03, de 13/11/2014, peça 2, fl. 48) e o seu sucessor, Jadson Lobo Rodrigues (Notificação 01/TCE/CV-116-03, de 19/09/2013, peça 2, fl. 32, AR, fl. 46) , solicitando a prestação de contas ou a devolução dos recursos. Os responsáveis permaneceram silentes. 
9.	No Relatório do Tomador de Contas 06/2015 (peça 3, fl. 11) , de 27/02/2015, ficou caracterizado o prejuízo ao erário em razão da omissão no dever de prestar contas do Convênio 1116/2003, Siafi 489292, tendo sido responsabilizados os prefeitos James Ribeiro de Sousa e Edinaldo Prado Nascimento pelo dano correspondente à 1ª parcela repassada, no valor original de R$ 31.971,00, bem assim os prefeitos Alison Luiz Camporez e Jadson Lobo Rodrigues pelo dano correspondente à 2ª parcela, no valor original de R$ 47.957,00.
10.	O Relatório de Auditoria do Controle Interno (peça 3, fl. 57) , em cumprimento ao disposto na IN-71/2012, concluiu pela irregularidade das presentes contas, conforme Certificado de Auditoria e Parecer do Dirigente do Órgão de Controle Interno/SFC/CGU/PR Nº 1192/2015 (peça 3, fls. 61 e 62) . 
11.	O Ministro de Estado da Saúde, na forma do art. 52 da Lei nº 8.443/1992, atestou haver tomado conhecimento das conclusões do Controle Interno acerca das citadas contas (peça 3, fl. 63) .
12.	A análise dos pressupostos de procedibilidade previstos na IN/TCU 71/2012 informa que não há óbices preliminares que impeçam o prosseguimento desta tomada de contas especial, uma vez que, em relação ao gestor responsabilizado neste processo de contas, prefeito Alison Luiz Camporez, não se configurou o transcurso de mais de dez anos entre o fato gerador e a primeira notificação válida pela autoridade administrativa competente. Ademais, o valor atualizado do débito apurado (sem juros) em 01/01/2017 era superior a R$ 100.000,00, na forma estabelecida conforme os arts. 6º, inciso I, e 19 da IN/TCU 71/2012, modificada pela IN/TCU 76/2016.
13.	Após as considerações técnicas acerca da apuração dos fatos, identificação dos responsáveis e quantificação do dano para fins de ressarcimento, a análise preliminar pugnou pela audiência e citação dos responsáveis, com os seguintes contornos (peça 15, fls. 4 a 6) :
a) realizar a citação dos responsáveis abaixo arrolados com fundamento nos arts. 10, § 1º, e 12, incisos I e II, da Lei 8.443/1992 c/c o art. 202, incisos I e II, do RI/TCU, para que, no prazo de quinze dias, apresentem alegações de defesa e/ou recolham aos cofres da Fundação Nacional de Saúde (Funasa/MS) , as quantias devidas, atualizadas monetariamente a partir das correspondentes datas, bem como seja autorizada, desde logo a citação por edital, nos termos do art. 179, I inciso II, do RI/TCU, caso a citação por carta registrada não obtenha o resultado desejado.
a.1) Responsáveis:
a.1.1) Pedro Ribeiro Vieira de Souza, representado pela Sra. Ivanda da Costa Vieira, CPF XXX.136.363-XX (herdeiro do Sr. James Ribeiro de Sousa, ex-prefeito, no período de 2001-2004) ;
a.1.2) Quantificação do débito:
	VALOR (R$) 
	DATA DA OCORRÊNCIA

	31.971,00
	03/07/2004

Valor atualizado até 10/6/2016: R$ 123.395,32
a.1.3) Ocorrências: omissão no dever de prestar contas e não comprovação da boa e regular aplicação dos recursos públicos repassados pala Fundação Nacional de Saúde-Funasa/MS ao município de São João do Caru (MA) , objetivando a execução de sistemas de abastecimento de água no bairro Matadouro, no município, mediante o Convênio 11116/2003-Funasa/MS (Siafi 489292) , referente à primeira parcela, assim como pelo descumprimento do prazo originalmente previsto nesta prestação de contas (Acórdão 1792-TCU-Plenário) ;
a.2) Alison Luiz Camporez, CPF XXX.049.193-XX, ex-prefeito do município de São João do Caru (MA) , gestão 2009-2012;
a.2.1) Quantificação do débito:	 
	VALOR (R$) 
	DATA DA OCORRÊNCIA

	47.957,00
	03/09/2010

Valor atualizado até 10/6/2016: R$ 83.969,26
a.2.2) Ocorrências: omissão no dever de prestar contas e não comprovação da boa e regular aplicação dos recursos públicos repassados pala Fundação Nacional de Saúde-Funasa/MS ao município de São João do Caru (MA) , objetivando a execução de sistemas de abastecimento de água no bairro Matadouro, no município, mediante o Convênio 11116/2003-Funasa/MS (Siafi 489292) , referente a segunda parcela, assim como pelo descumprimento do prazo originalmente previsto nesta prestação de contas (Acórdão 1792-TCU-Plenário) ;
b) informar à representante legal do menor Pedro Ribeiro Vieira de Souza, Sra. Ivanda da Costa Vieira, CPF XXX.136.363-XX, e Sr. Alison Luiz Camporez, CPF XXX.049.193-XX, ex-prefeito na gestão 2009-2012, que, caso venha a ser condenado pelo Tribunal, o débito ora apurado será acrescido de juros de mora, nos termos do § 1º do art. 202 do RI/TCU, e que a demonstração da correta aplicação dos recursos perante este Tribunal deve ocorrer por meio da apresentação de documentação probatória das despesas efetuadas, tais como notas fiscais, recibos, processos de pagamento, extratos bancários da conta específica (recursos federais transferidos e contrapartida) e da aplicação financeira, processos licitatórios, contratos e termos de adjudicação e homologação, bem como documentos que comprovem a execução do objeto do convênio; 
c) realizar a audiência do Sr. Edinaldo Prado Nascimento, CPF XXX.360.573-XX, ex-prefeito na gestão 2005-2008, com fundamento nos arts. 10, § 1º, e 12, incisos I e III, da Lei 8.443/1992 c/c o art. 202, incisos I e III, do RI/TCU, para que, no prazo de quinze dias, apresente razões de justificativa quanto à não apresentação da prestação de contas dos recursos federais recebidos por força do  Convênio 11116/2003-Funasa/MS (Siafi 489292) , firmado entre a Fundação Nacional de Saúde (Funasa/MS) e município de São João do Caru (MA) MA) , objetivando a execução de sistemas de abastecimento de água no bairro Matadouro, no município, cujo prazo para apresentação da primeira parcela do ajuste alcançou o seu mandato, nos termos do instrumento assinado, alterado pelos 1º ao 5º  termos aditivos;  
d) esclarecer ao Sr.  Edinaldo Prado Nascimento, CPF XXX.360.573-XX, ex-prefeito na gestão 2005-2008, e  ao Sr. Alison Luiz Camporez, CPF XXX.049.193-XX, ex-prefeito na gestão 2009-2012, que a não apresentação da prestação de contas, se não justificada, poderá ensejar o julgamento pela irregularidade das contas e a aplicação da multa prevista no art. 58, inciso II, da Lei 8.443/92, nos termos do art. 16, inciso III, alíneas "a" e "b", da mesma norma, independentemente da comprovação da regular aplicação dos recursos no objeto pactuado.
e) esclarecer ao Sr. Alison Luiz Camporez, CPF XXX.049.193-XX, ex-prefeito na gestão 2009-2012, que, caso venha a ser condenado pelo Tribunal, o débito ora apurado será acrescido de juros de mora, nos termos do § 1º do art. 202 do RI/TCU, e que a demonstração da correta aplicação dos recursos perante este Tribunal deve ocorrer por meio da apresentação de documentação probatória das despesas efetuadas, tais como notas fiscais, recibos, processos de pagamento, extratos bancários da conta específica (recursos federais transferidos e contrapartida) e da aplicação financeira, processos licitatórios, contratos e termos de adjudicação e homologação, bem como documentos que comprovem a execução do objeto do convênio.
14.	Nos termos do pronunciamento à peça 16, a proposta foi, então, acolhida integralmente pela unidade técnica, ocasião em que foi autorizada a citação e a audiência dos responsáveis, nos termos acima delineados.
15.	Cumpre notar que a análise inicial realizada pela unidade técnica (peça 15) afastou a responsabilidade do prefeito Jadson Lobo Rodrigues, diante da seguinte constatação: "14. (...) . 	Quanto ao seu sucessor, Sr. Jadson Lobo Rodrigues, cujo mandato alcança o período de 2013 a 2016, não pode ser corresponsável pela omissão de prestar contas dos referidos [recursos] do seu antecessor, Sr. Alison Luiz Camporez (gestão 2009-2012) ."
16.	Em relação aos demais responsáveis, verifica-se que não foi expedida comunicação processual ao Sr. Pedro Ribeiro Vieira, na pessoa da Sra. Ivanda da Costa Vieira, permanecendo, portanto, sem notificação o responsável arrolado no item a.1.1 da proposta de encaminhamento acima reproduzida.
17.	Por outro lado, os responsáveis Edinaldo Prado Nascimento e Alison Luiz Camporez foram regularmente notificados, tendo o primeiro produzido defesa (peça 32) , ao passo que o segundo permaneceu silente, embora promovida a citação tanto por ofício quanto por via editalícia (peças 25 a 27, 38, 39 e 42) , conforme a seguir detalhado.
EXAME TÉCNICO
18.	O exame técnico ora proposto compreende a análise dos efeitos da revelia configurada em relação ao prefeito Alison Luiz Camporez e da ausência de notificação do responsável Pedro Ribeiro Vieira e, por fim, das razões de justificativa apresentadas pelo prefeito Edinaldo Prado do Nascimento, em cotejo com os elementos constantes dos autos.
19.	Preliminarmente, cumpre tecer breves considerações sobre a forma como são realizadas as comunicações processuais no TCU. A esse respeito, destacam-se o art. 179, do Regimento Interno do TCU, e o art. 4º, inciso III, § 1º, da Resolução TCU 170, de 30/06/2004, in verbis:
Art. 179. A citação, a audiência ou a notificação, bem como a comunicação de diligência, farse-ão:
I - mediante ciência da parte, efetivada por servidor designado, por meio eletrônico, fac-símile, telegrama ou qualquer outra forma, desde que fique confirmada inequivocamente a entrega da comunicação ao destinatário;
II - mediante carta registrada, com aviso de recebimento que comprove a entrega no endereço do destinatário;
III - por edital publicado no Diário Oficial da União, quando o seu destinatário não for localizado
[...]
Art. 3º As comunicações serão dirigidas ao responsável, ou ao interessado, ou ao dirigente de órgão ou entidade, ou ao representante legal ou ao procurador constituído nos autos, com poderes expressos no mandato para esse fim, por meio de:
I - correio eletrônico, fac-símile ou telegrama;
II - servidor designado;
III - carta registrada, com aviso de recebimento;
IV - edital publicado no Diário Oficial da União, quando o seu destinatário não for localizado, nas hipóteses em que seja necessário o exercício de defesa".
Art. 4º. Consideram-se entregues as comunicações:
I - efetivadas conforme disposto nos incisos I e II do artigo anterior, mediante confirmação da ciência do destinatário;
II - realizadas na forma prevista no inciso III do artigo anterior, com o retorno do aviso de recebimento, entregue comprovadamente no endereço do destinatário;
III - na data de publicação do edital no Diário Oficial da União, quando realizadas na forma prevista no inciso IV do artigo anterior.
§ 1º O endereço do destinatário deverá ser previamente confirmado mediante consulta aos sistemas disponíveis ao Tribunal ou a outros meios de informação, a qual deverá ser juntada ao respectivo processo.
20.	Bem se vê, portanto, que a validade da citação via postal não depende de que o aviso de recebimento seja assinado pelo próprio destinatário da comunicação, o que dispensa, no caso em tela, a entrega do AR em "mãos próprias". A exigência da norma é no sentido de o Tribunal verificar se a correspondência foi entregue no endereço correto, residindo aqui a necessidade de certeza inequívoca. 
21.	Não é outra a orientação da jurisprudência do TCU, conforme se verifica dos julgados a seguir transcritos:
Acórdão 3648/2013-Segunda Câmara | Relator: Ministro José Jorge
São válidas as comunicações processuais entregues, mediante carta registrada, no endereço correto do responsável, não havendo necessidade de que o recebimento seja feito por ele próprio.
Acórdão 1019/2008-Plenário | Relator: Ministro Benjamin Zymler
É prescindível a entrega pessoal das comunicações pelo TCU, razão pela qual não há necessidade de que o aviso de recebimento seja assinado pelo próprio destinatário. Entregandose a correspondência no endereço correto do destinatário, presume-se o recebimento da citação.
Acórdão 1526/2007Plenário | Relator: Ministro Aroldo Cedraz
As comunicações do TCU, inclusive as citações, deverão ser realizadas mediante Aviso de Recebimento - AR, via Empresa Brasileira de Correios e Telégrafos, bastando para sua validade que se demonstre que a correspondência foi entregue no endereço correto.
22.	A validade do critério de comunicação processual do TCU foi referendada pelo Supremo Tribunal Federal, nos termos do julgamento do MS-AgR 25.816/DF, por meio do qual se afirmou a desnecessidade da ciência pessoal do interessado, entendendo-se suficiente a comprovação da entrega do "AR" no endereço do destinatário:
EMENTA: AGRAVO REGIMENTAL. MANDADO DE SEGURANÇA. DESNECESSIDADE DE INTIMAÇÃO PESSOAL DAS DECISÕES DO TRIBUNAL DE CONTAS DA UNIÃO. ART. 179 DO REGIMENTO INTERNO DO TCU. INTIMAÇÃO DO ATO IMPUGNADO POR CARTA REGISTRADA, INICIADO O PRAZO DO ART. 18 DA LEI Nº 1.533/51 DA DATA CONSTANTE DO AVISO DE RECEBIMENTO. DECADÊNCIA RECONHECIDA. AGRAVO IMPROVIDO.
O envio de carta registrada com aviso de recebimento está expressamente enumerado entre os meios de comunicação de que dispõe o Tribunal de Contas da União para proceder às suas intimações.
O inciso II do art. 179 do Regimento Interno do TCU é claro ao exigir apenas a comprovação da entrega no endereço do destinatário, bastando o aviso de recebimento simples.
23.	No caso vertente, a citação do prefeito Alison Luiz Camporez foi efetuada em dois endereços distintos (peças 38 e 39) , incluindo entre esses o endereço obtido no Sistema CPF da Receita Federal (atualizada em 07/03/2020) , conforme evidenciado na respectiva consulta colacionada aos autos (peça 24) .
24.	Não bastasse isso, a citação do responsável também foi promovida mediante o Edital 0393/2019-TCU/Seproc, de 23/10/2019, publicado no Diário Oficial da União 217, Seção 3, de 08/11/2019 (peça 43) .
25.	Verifica-se, pois, que o responsável foi notificado, mediante ofício e edital, de forma bastante zelosa, razão pela qual se comprova devidamente a entrega dos respectivos instrumentos em consonância com a lei e a jurisprudência aplicáveis.
26.	Superada a análise acerca da validade das notificações, transcorrido o prazo regimental fixado e mantendo-se inerte o aludido responsável, impõe-se que seja considerado revel, dando-se prosseguimento ao processo, com fulcro no art. 12, § 3º, da Lei 8.443, de 16 de julho de 1992.
27.	Nos processos do TCU, todavia, a revelia não leva à presunção de que seriam verdadeiras todas as imputações levantadas contra os responsáveis, diferentemente do que ocorre no processo civil, em que a revelia do réu opera a presunção da verdade dos fatos narrados pelo autor. Dessa forma, a avaliação da responsabilidade do agente não pode prescindir da prova existente no processo ou para ele carreada.
Responsável Alison Luiz Camporez
28.	Assim sendo, verifica-se que o prefeito Alison Luiz Camporez foi chamado aos autos em face da omissão no dever de prestar contas da 2ª parcela dos recursos federais repassados ao município no âmbito do Convênio 1116/2003, no valor original de R$ 47.957,00.
29.	A situação do aludido gestor foi referida na instrução inicial nos seguintes termos (peça 15) :
14.	Verifica-se, ainda, que o Sr. Alison Luiz Camporez (gestão 2009-2012) , que recebeu e geriu os recursos da segunda parcela do convênio (subitem 8.1, desta instrução) , não apresentou a prestação de contas final dos recursos. A sua responsabilidade está caracterizada devido ter sido responsável pela aplicação e apresentação da segunda parcela do convênio, cuja vigência de 22/12/2003 a 25/10/2010, e prazo de apresentação das contas (23/2/2011) , abrangeu seu período de gestão (2009-2012) .
30.	A omissão no dever de prestar contas configura grave infração à norma legal, uma vez que viola comando constitucional previsto no parágrafo único do art. 71 da Carta Política. Ao não apresentar defesa acerca da irregularidade que lhe foi imputada, subsiste a presunção legal de dano ao erário, o que dá ensejo ao julgamento pela irregularidade de suas contas, condenação em débito e aplicação de multa.
31.	Verifica-se, ainda, que não houve manifestação do responsável atinente à irregularidade em tela na fase interna desta TCE, em vista do que inexistem outros elementos que possam ser aproveitados em seu favor na presente análise, em homenagem ao princípio da verdade real que rege a processualística desta Corte de contas.
32.	Merece relevo, por sua vez, o fato de que as notificações dirigidas ao responsável destacaram a necessidade de que fossem apresentadas justificativas específicas quanto à omissão no dever de prestar contas, de modo que restam configurados os fundamentos de ordem material e processual para o julgamento pela irregularidade das contas do aludido gestor.
33.	Em se tratando de processo em que a parte interessada não se manifestou acerca das irregularidades imputadas, não há elementos para que se possa efetivamente aferir e reconhecer a ocorrência de boa-fé na conduta do responsável, podendo este Tribunal, desde logo, proferir o julgamento de mérito pela irregularidade das contas, conforme nos termos dos §§ 2º e 6º do art. 202 do Regimento Interno do TCU.
34.	Nesse sentido, são os Acórdãos 2.064/2011-TCU-1ª Câmara, da relatoria do Ministro Ubiratan Aguiar; 6.182/2011-TCU-1ª Câmara, da relatoria do Ministro Weber de Oliveira; 4.072/2010-TCU-1ª Câmara, da relatoria do Ministro Valmir Campelo; 1.189/2009-TCU-1ª Câmara, da relatoria do Ministro Marcos Bemquerer; e 731/2008-TCU-Plenário, da relatoria do Ministro Aroldo Cedraz; entre outros.	
35.	Realizado o exame acerca da revelia configurada, por derradeiro, no que se refere à ocorrência da prescrição da pretensão punitiva, consoante o incidente de uniformização de jurisprudência deliberado no Acórdão 1441/2016-TCU-Plenário, da relatoria do Ministro Benjamin Zymler, aplica-se o prazo de dez anos previsto no art. 205 do Código Civil vigente, a contar da data de ocorrência do fato tido por irregular.
36.	Em relação ao prefeito Alison Luiz Camporez (gestão 2009-2012) , considera-se o ato irregular praticado em 23/02/2011, adotando-se como parâmetro o prazo final para a apresentação da prestação de contas, visto que o prejuízo ao erário decorre omissão no dever prestar contas dos recursos recebidos pelo Município de São João do Carú/MA durante a sua gestão.
37.	A partir do momento em que o proponente beneficiário não regularizou as pendências apontadas, ou seja, a apresentação da prestação de contas, nasceu para a Administração Pública a pretensão para sancionar o responsável pela omissão na apresentação da correspondente prestação de contas. Somente a partir desse momento, outrossim, estaria o poder público autorizado a cobrar a conformidade da execução do objeto pactuado na proporção dos recursos disponibilizados ao proponente beneficiário.
38.	Já o ato que ordenou a citação e audiência ocorreu em 14/06/2016 (peça 16) , antes, portanto, do transcurso de dez anos entre esse ato e o fato impugnado, razão pela qual, reconhecida a interrupção do prazo prescricional, conforme preconiza o art. 202, inciso I, do Código Civil vigente, inexiste no presente processo óbice ao exercício da ação punitiva por parte deste Tribunal.
39.	Destarte, é medida que se impõe, desde já, o julgamento irregular das contas do prefeito Alison Luiz Camporez, condenando-o ao pagamento do débito apurado, impondo-lhe a multa do art. 57 da Lei nº 8.443/1992.
Responsável Pedro Ribeiro Vieira de Sousa (James Ribeiro de Sousa) 
40.	Como visto, a ciência do falecimento do prefeito signatário da avença, James Ribeiro de Sousa (gestão 2001-2004) , antes de promovida a sua citação por este Tribunal, deu ensejo à proposta de citação do seu herdeiro, Pedro Ribeiro Vieira de Sousa, representado pela Sra. Ivanda da Costa Vieira.
41.	Como bem se sabe, o julgamento pela irregularidade das contas do responsável falecido conduz à possibilidade de condenação do seu espólio ou de seus sucessores legais, caso tenha havido a partilha, ao pagamento do débito apurado, até o limite do patrimônio transferido.
42.	No caso vertente, todavia, tal possibilidade encontra óbice na ausência de citação do herdeiro, conforme noticiado anteriormente, mostrando-se inoportuno suprir tal falha no presente momento processual. 
43.	Com efeito, caso viesse a ser chamado aos autos neste momento, o responsável se veria na contingência de produzir defesa sobre fatos praticados por terceiro há mais de 15 anos, dado que a data da ocorrência da irregularidade imputada ao prefeito James Ribeiro de Sousa foi fixada no dia 03/07/2004, o que ofenderia aos princípios da ampla defesa e do contraditório, com flagrante prejuízo ao aspecto substantivo do devido processo legal.
44.	Para o caso em tela, será proposto o arquivamento dos autos em relação ao responsável, em consonância com o art. 19 da Instrução Normativa nº 71/2012 do TCU, c/c o art. 6º, inciso II, aplicáveis às situações de tomada de contas especiais ainda pendentes de citação válida em que tenha sido verificado o transcurso de prazo superior a 10 (dez) anos entre a data provável da ocorrência do dano e a primeira notificação do responsável pela autoridade administrativa competente.
Responsável Edinaldo Prado Nascimento
45.	O prefeito Edinaldo Prado Nascimento foi chamado em audiência nos termos do Ofício 0484/2019 (peça 30) para apresentar razões de justificativa quanto à:
não apresentação da prestação de contas dos recursos federais recebidos por força do Convênio 1116/2003-Funasa/MS (Siafi 489292) , firmado entre a Fundação Nacional de Saúde (Funasa/MS) e o Município de São João do Caru/MA, objetivando a execução de sistemas de abastecimento de água no bairro Matadouro, cujo prazo para apresentação da primeira parcela do ajuste alcançou o seu mandato, nos termos do instrumento assinado, alterado pelos primeiro ao quinto termos aditivos; 
46.	O responsável compareceu aos autos e apresentou a defesa lançada à peça 32, mediante a qual alegou, em essência, que: i) a responsabilidade nos autos deveria recair sobre os gestores que executaram despesas do Convênio 1116/03; ii) a pretensão punitiva do TCU dependeria da comprovação de que o responsável atuou com dolo e má-fé, bem assim da ocorrência de dano ao erário, tal como ocorreria na caracterização do ato de improbidade administrativa de que cuida a Lei nº  8.429/1992.
47.	Em relação às alegações apresentadas, cumpre esclarecer que o gestor não está sendo responsabilizado pela gestão dos recursos do Convênio 1116/03, tanto que a eventual rejeição das suas razões de justificativa não redundaria na sua condenação ao pagamento do débito apurado.
48.	Outro ponto que merece esclarecimento diz respeito ao fato de que a responsabilidade perante o TCU é de natureza subjetiva e prescinde de dolo ou má-fé do agente, bastando a configuração da culpa strito sensu, não se confundindo, portanto, o ato de improbidade administrativa de que trata a Lei nº 8.429/1992 com o ato de gestão avaliado pelo TCU para fins de responsabilização, cuja disciplina é especificamente regulada pela Lei nº 8.443/1992 (Acórdãos 531/2020-Plenário, Min. Walton Alencar Rodrigues; 5.787/2017-2ª Câmara, Min. Vital do Rêgo; 2.067/2015-Plenário, Min. Bruno Dantas; 1.135/2014-2ª Câmara, Min. Ana Arraes) .
49.	De todo modo, a responsabilidade do prefeito Edinaldo Prado Nascimento deve ser afastada na presente relação processual, uma vez que o aludido gestor, ao contrário do que fora inicialmente ventilado, não estava obrigado a apresentar a prestação de contas relativa à primeira parcela do ajuste.
50.	Com efeito, compulsando-se os autos verifica-se que o Convênio 1116/03 foi editado sob a égide da Instrução Normativa STN nº 01/97 (peça 1, fl. 69) . A esse respeito, o art. 21, § 3º, do aludido normativo estabelece que, nos casos em que a liberação dos recursos ocorrer em até duas parcelas, a apresentação da prestação de contas se fará no final da vigência do instrumento, verbis:
Art. 21. A transferência de recursos financeiros destinados ao cumprimento do objeto do convênio obedecerá ao Plano de Trabalho previamente aprovado, tendo por base o cronograma de desembolso, cuja elaboração terá como parâmetro para a definição das parcelas o detalhamento da execução física do objeto e a programação financeira do Governo Federal.
 (...) § 3º Caso a liberação dos recursos seja efetuada em até duas parcelas, a apresentação da Prestação de Contas se fará no final da vigência do instrumento, globalizando as parcelas liberadas. (grifos acrescidos) 
51.	Conforme mencionado anteriormente, os recursos a cargo da concedente foram integralmente repassados ao convenente em duas parcelas, de sorte que, à luz do regramento vigente à época, a apresentação da prestação de contas dos recursos repassados ao Município de São João do Carú/MA por meio do Convênio 1116/03 deveria ocorrer no final da vigência do instrumento, o que ocorreu em 25/12/2010, portanto, durante o mandato do prefeito Alison Luiz Camporez. 
52.	Decorre dessas considerações que inexiste fundamento jurídico para responsabilizar o prefeito Edinaldo Prado Nascimento pela não apresentação da prestação de contas referente à primeira parcela do ajuste, uma vez que tal obrigação recaiu durante o mandato de outro gestor.
53.	Por esse prisma, bem se vê que competiria ao prefeito Alison Luiz Camporez apresentar a prestação de contas relativa ao valor integral dos recursos repassados, todavia, a responsabilização do gestor nestes autos deve ficar restrita ao valor da 2ª parcela, em consonância com os termos consignados nas notificações de citação encaminhadas ao responsável.  
54.	De todo modo, os elementos constantes dos autos permitem concluir que está correta a condenação do prefeito Alison Luiz Camporez pelo débito correspondente apenas ao valor da 2ª parcela.
55.	Nesse sentido, o quadro elaborado com base na visita técnica de 23/05/2007 (peça 1, fl. 217) demonstra uma inexecução máxima correspondente a R$ 36.471,90. 
56.	Tal valor é reduzido para R$ 23.722,67, se considerada a observação lançada à peça 1, fl. 215, de que a bomba estava funcionando até pouco antes da visita: "o sistema existente foi executado em todas as suas etapas e funcionou até a última semana, quando a bomba foi queimada e retirada para conserto".
57.	Logo, considerando-se que o prefeito Alison Luiz Camporez geriu apenas a segunda parcela, bem como que os defeitos apontados na visita técnica são referentes às parcelas da obra por ele executadas (peça 1, p. 215) , considera-se correta sua condenação em débito por valor correspondente apenas a tal parcela.
CONCLUSÃO
58.	Em face da análise promovida, opera-se a revelia em face do prefeito Alison Luiz Camporez e conclui-se que os atos por ele praticados configuraram dano aos cofres públicos federais, no montante original de R$ 47.957,00, devido à omissão no dever de prestar contas do Convênio 1116/2003.
59.	Mesmo configurada a revelia frente à citação deste Tribunal e inexistindo comprovação da boa e regular aplicação dos recursos transferidos, é medida que se impõe dar seguimento ao processo proferindo o julgamento com os elementos até aqui presentes, nos termos do art. 12, §3º, da Lei nº  8.443/1992, e art. 202, § 8º, do Regimento Interno desta Corte de Contas.
60.	No tocante à aferição quanto à ocorrência de boa-fé na conduta do responsável, conforme determina o § 2º do art. 202 do Regimento Interno deste Tribunal, em se tratando de processo em que partes interessadas não se manifestaram acerca das irregularidades imputadas, não há elementos para que se possa efetivamente reconhecê-la, podendo esta Corte de Contas, desde logo, proferir julgamento de mérito pela irregularidade das contas, nos termos do § 6º de mesma norma regimental.
61.	Tal interpretação decorre da compreensão de que, relativamente à fiscalização dos gastos públicos, privilegia-se como princípio básico a inversão do ônus da prova, pois cabe ao gestor comprovar a boa aplicação dos dinheiros e valores públicos sob sua responsabilidade.
62.	Destarte, desde logo, devem as contas do prefeito Alison Luiz Camporez ser julgadas irregulares, com fundamento nos arts. 1º, inciso I, 16, inciso III, alínea "a", e § 2º, da Lei nº  8.443/1992, c/c os arts. 19 e 23, inciso III, da mesma Lei, e com os arts. 1º, inciso I, 209, inciso I e 210 e 214, inciso III, do Regimento Interno deste Tribunal, procedendo-se à condenação em débito, com a aplicação da multa prevista no art. 57 da Lei nº 8.443/1992.
PROPOSTA DE ENCAMINHAMENTO
63.	Diante do exposto, submetem-se os autos à consideração superior, propondo ao Tribunal:
63.1.	arquivar os autos em relação a Pedro Ribeiro Vieira de Sousa, com fundamento no art. 19, c/c o art. 6º, inciso II, da Instrução Normativa nº 71/2012 do TCU;
63.2.	excluir a responsabilidade do Sr. Edinaldo Prado Nascimento (CPF XXX.360.573-XX) na presente relação processual;
63.3.	considerar revel o Sr. Alison Luiz Camporez (CPF XXX.049.193-XX) , com fundamento no art. 12, § 3º, da Lei nº 8.443/1992.
63.4.	julgar irregulares as contas do Sr. Alison Luiz Camporez (CPF XXX.049.193-XX) , com fundamento nos arts. 1º, inciso I, 16, inciso III, alíneas "a" e "c" e § 2º, da Lei nº 8.443/1992, 19 e 23, inciso III, da mesma Lei, e nos arts. 1º, inciso I, 209, inciso I e III, 210 e 214, inciso III, do Regimento Interno do TCU, e condená-lo ao pagamento da quantia de R$ 47.957,00, com a fixação do prazo de 15 (quinze) dias, a contar da notificação, para comprovar, perante o Tribunal (art. 214, inciso III, alínea "a", do Regimento Interno) , o recolhimento da dívida aos cofres da Fundação Nacional de Saúde, atualizada monetariamente e acrescida dos juros de mora, calculados desde 03/09/2010, até a data do recolhimento, na forma prevista na legislação em vigor;
63.5.	aplicar ao Sr. Alison Luiz Camporez (CPF XXX.049.193-XX) a multa prevista no art. 57 da Lei nº  8.443/1992, c/c o art. 267 do Regimento Interno do TCU, com a fixação do prazo de 15 (quinze) dias, a contar das notificação, para comprovar, perante o Tribunal (art. 214, inciso III, alínea "a", do Regimento Interno) , o recolhimento da dívida aos cofres do Tesouro Nacional, atualizada monetariamente desde a data do acórdão que vier a ser proferido até a do efetivo recolhimento, se for paga após o vencimento, na forma da legislação em vigor;
63.6.	autorizar, desde logo, nos termos do art. 28, inciso II, da Lei nº 8.443/1992, a cobrança judicial das dívidas caso não atendidas as notificações;
63.7.	autorizar, caso solicitado, o pagamento das dívidas em até 36 (trinta e seis) parcelas mensais e consecutivas, nos termos do art. 26 da Lei nº 8.443/1992, c/c o art. 217 do Regimento Interno do TCU, fixando o prazo de 15 (quinze) dias, a contar do recebimento da notificação, para comprovar perante o Tribunal o recolhimento da primeira parcela, e de 30 (trinta) dias, a contar da parcela anterior, para comprovar o recolhimento das demais parcelas, devendo incidir sobre cada valor mensal, atualizado monetariamente, os juros de mora devidos, na forma prevista na legislação em vigor;
63.8.	alertar ao responsável que a falta de comprovação do recolhimento de qualquer parcela importará no vencimento antecipado do saldo devedor, nos termos do § 2º do art. 217 do Regimento Interno deste Tribunal;
63.9.	enviar cópia do acórdão que vier a ser proferido ao Ministério da Saúde e aos Srs. Edinaldo Prado Nascimento, Pedro Ribeiro Vieira de Sousa, representado pela Sra. Ivanda da Costa Vieira, e Alison Luiz Camporez para ciência, informando que a deliberação, acompanhada do relatório e voto que a fundamente, estará disponível para consulta no endereço www.tcu.gov.br/acordaos, além de esclarecer que, caso requerido, o TCU poderá fornecer as correspondentes cópias, em mídia impressa, aos interessados e aos responsáveis arrolados nestes autos."

não há

Procurador Rodrigo Medeiros de Lima.

TOMADA DE CONTAS ESPECIAL. CONVÊNIO FIRMADO ENTRE A FUNASA E O MUNICÍPIO DE SÃO JOÃO DO CARÚ/MA, PARA IMPLEMENTAÇÃO DE SISTEMA DE ABASTECIMENTO DE ÁGUA. FALECIMENTO DO SUBSCRITOR E GESTOR DA PRIMEIRA PARCELA DE RECURSOS DO CONVÊNIO ANTES DA CITAÇÃO VÁLIDA. TRANSCURSO DE MAIS DE DEZESSETE ANOS DO FATO GERADOR, SEM NOTIFICAÇÃO OU CITAÇÃO DO HERDEIRO. PREJUÍZO AO CONTRADITÓRIO E À AMPLA DEFESA PELO DECURSO DE TEMPO. ARQUIVAMENTO DOS AUTOS SEM JULGAMENTO DE MÉRITO PARA ESTE RESPONSÁVEL, NOS TERMOS DO ART. 212 DO RI/TCU. CONTAS IRREGULARES, DÉBITO E MULTA DO PREFEITO QUE GERIU A SEGUNDA PARCELA DOS RECURSOS REPASSADOS.

TOMADA DE CONTAS ESPECIAL (TCE)

Secretaria de Controle Externo de Tomada de Contas Especial (SecexTCE).

Trata-se de tomada de contas especial instaurada pela Fundação Nacional de Saúde (Funasa) em desfavor de James Ribeiro de Sousa, Edinaldo Prado Nascimento, Alison Luiz Camporez e Jadson Lobo Rodrigues, prefeitos do município de São João do Carú/MA, nas gestões 2001-2004, 2005-2008, 2009-2012 e 2013-2016, respectivamente, ante a omissão no dever de prestar contas dos recursos repassados por meio do Convênio 1116/2003, Siafi 489292, cujo objeto foi a implementação de sistema de abastecimento de água no aludido município.
A avença vigeu de 22/12/2003 a 25/12/2010, com prazo final para prestação de contas expirado em 23/02/2011. Previu, para execução do objeto, R$ 2.472,00 a cargo do convenente e R$ 79.928,00 sob a responsabilidade da concedente, que foram repassados mediante as ordens bancárias 2004OB902637, de 03/07/2004, no valor de R$ 31.971,00, e 2010OB808707, de 03/09/2010, no valor de R$ 47.957,00 (peça 1, p. 69 a 87) .
O Relatório do Tomador de Contas 06/2015 (peça 3, p. 11 a 19) concluiu pelo prejuízo ao Erário em razão da omissão no dever de prestar contas do Convênio 1116/2003, Siafi 489292, e pela responsabilização dos prefeitos James Ribeiro de Sousa e Edinaldo Prado Nascimento pelo dano correspondente à 1ª parcela repassada, no valor original de R$ 31.971,00; e de Alison Luiz Camporez e Jadson Lobo Rodrigues pelo dano correspondente à 2ª parcela, no valor histórico de R$ 47.957,00.
O Controle Interno concluiu pela irregularidade das presentes contas, conforme Certificado de Auditoria e Parecer do Dirigente do Órgão de Controle Interno/SFC/CGU/PR Nº 1192/2015 (peça 3, p. 61 e 62) . O Ministro de Estado da Saúde atestou haver tomado conhecimento das conclusões do Controle Interno acerca das contas (peça 3, p. 63) .
No âmbito do TCU, a Secretaria de Controle Externo de Tomada de Contas Especial (Secex-TCE) verificou que o prefeito signatário da avença, James Ribeiro de Sousa (gestão 2001-2004) , faleceu antes de promovida a sua citação e propôs a citação do herdeiro, o menor Pedro Ribeiro Vieira de Sousa, representado por Ivanda da Costa Vieira.
Sugeriu, na análise inicial (peça 15) : 
afastar a responsabilidade do prefeito Jadson Lobo Rodrigues; 
citar o menor Pedro Ribeiro Vieira de Souza, herdeiro do ex-prefeito James Ribeiro de Sousa (gestão 2001-2004) , por meio de sua representante legal Ivanda da Costa Vieira, pela omissão no dever de prestar contas e não-comprovação da boa e regular aplicação dos recursos públicos repassados referentes à primeira parcela, no valor original de R$ 31.971,00;
citar o ex-prefeito Alison Luiz Camporez (gestão 2009-2012) pela omissão no dever de prestar contas e não-comprovação da boa e regular aplicação dos recursos públicos repassados referentes à segunda parcela, no valor original de R$ 47.957,00;
ouvir em audiência o ex-prefeito Edinaldo Prado Nascimento (gestão 2005-2008) para que, no prazo de quinze dias, apresente razões de justificativa quanto à não-apresentação da prestação de contas da primeira parcela dos recursos federais recebidos por força do Convênio 11116/2003-Funasa/MS (Siafi 489292) , cujo prazo para adimplemento alcançou o seu mandato, nos termos do instrumento assinado, alterado pelos 1º ao 5º termos aditivos.
Foram promovidas a audiência de Edinaldo Prado Nascimento (peça 30) e a citação de Alison Luiz Camporez, tendo o primeiro apresentado razões de justificativa (peça 32) , e o segundo permanecido silente, não-obstante sua citação tenha sido realizada tanto por ofício quanto por via editalícia (peças 25 a 27, 38, 39 e 42) . Não foi expedida a comunicação processual a Pedro Ribeiro Vieira, por sua representante legal.
Após avaliar o contraditório, a Secex-TCE propôs:
arquivar os autos em relação a Pedro Ribeiro Vieira de Sousa, com fundamento no art. 19, c/c o art. 6º, inciso II, da Instrução Normativa 71/2012 do TCU;
excluir Edinaldo Prado Nascimento da presente relação processual;
considerar Alison Luiz Camporez revel, nos termos do art. 12, § 3º, da Lei nº 8.443/1992, dando seguimento ao feito; 
julgar irregulares as contas de Alison Luiz Camporez, com fundamento nos arts. 1º, inciso I, 16, inciso III, alíneas "a" e "c" e § 2º, da Lei 8.443/1992, e condená-lo ao pagamento da quantia de R$ 47.957,00 (2ª parcela de recursos federais repassada por meio da avença) , bem como, aplicar-lhe a multa proporcional ao débito prevista no art. 57 da Lei 8.443/1992;
autorizar, caso solicitado, o pagamento das dívidas em até 36 (trinta e seis) parcelas mensais e consecutivas, nos termos do art. 26 da Lei 8.443/1992.
O MP/TCU anuiu à proposta, acrescentando apenas que seja cientificada a Procuradoria da República no Estado do Maranhão, nos termos do art. 16, § 3º, da Lei 8.443/1992, c/c o art. 209, § 7º, do RI/TCU, para adoção das medidas que entender cabíveis.
II
Feito esse breve resumo, passo a decidir.
Alinho-me ao encaminhamento sugerido em sua essência, sem prejuízo de tecer as seguintes considerações.
Quanto a Jadson Lobo Rodrigues, prefeito na gestão 2013-2016, não recebeu os recursos do convênio, tampouco foi o responsável pela respectiva prestação de contas, uma vez que o prazo para o adimplemento desta obrigação expirou em 23/02/2011, devendo, assim, ser excluído da relação processual.  
O prefeito signatário da avença, James Ribeiro de Sousa (gestão 2001-2004) , faleceu em 3/10/2011. Embora a então Secretaria de Controle Externo no Maranhão tenha autorizado a citação do herdeiro em 2016 (peça 16) , a notificação não foi realizada. 
Caso o sucessor fosse chamado aos autos neste momento, teria de produzir defesa sobre fatos praticados por terceiro há mais de 17 anos, uma vez que a irregularidade imputada ao prefeito James Ribeiro de Sousa ocorreu em 03/07/2004.
 Nesse sentido, são vários os precedentes desta Corte de que o longo transcurso de tempo entre a prática do ato pelo responsável falecido e a citação dos seus herdeiros e sucessores, sem que tenham dado causa à demora processual, inviabiliza o exercício do contraditório e da ampla defesa, dando ensejo ao arquivamento das contas, sem julgamento do mérito, por ausência de pressupostos para desenvolvimento válido e regular do processo, com fundamento no art. 212 do RI/TCU c/c arts. 6º, inciso II, e 19 da IN-TCU 71/2012 (acórdãos 3879/2017 e 1254/2020, ambos da 1ª Câmara e relatados pelo E. Ministro Augusto Sherman; e acórdãos 2269/2019 e 8791/2016, ambos da 2ª Câmara e relatados pelo E. Ministro Augusto Nardes) .
Os recursos federais atinentes ao Convênio 1116/2003, Siafi 489292, foram repassados ao convenente em duas parcelas, a primeira na gestão de James Ribeiro de Sousa (2001-2004) , e a segunda, no mandato de Alison Luiz Camporez (2009-2012) . 
À luz do regramento vigente à época, a apresentação da prestação de contas deveria ocorrer ao final da vigência do instrumento, o que se deu em 25/12/2010, portanto, durante a gestão de Alison Luiz Camporez.
Por essa razão, não coube a Edinaldo Prado Nascimento (gestão 2005-2008) apresentar a prestação de contas referente à primeira parcela do ajuste, uma vez que a obrigação ocorreu no mandato de Alison Luiz Camporez (gestão 2009-2012) , responsável pela prestação de contas da totalidade dos recursos repassados ao município. 
Restou, portanto, elidida a responsabilidade de Edinaldo Prado Nascimento pela prestação de contas referente à primeira parcela do convênio. Ressalto que o gestor foi ouvido em audiência somente pela omissão no dever de prestar contas, embora, de acordo com o relatório da visita técnica de 23/5/2007, emitido pela Funasa, em 22/6/2007 (peça 1, p. 215) , parte do objeto tenha sido executada no período em que ele esteve à frente da prefeitura[footnoteRef:2] e, até aquele momento, o que deveria ter sido realizado o fora apenas parcialmente.  [2:  "Através de vários depoimentos, concluímos que o poço foi concluído na gestão anterior, sendo as demais etapas executadas na atual administração municipal" (Observações - item 5 - contidas no relatório da visita técnica de 23/05/2007 peça 1, p. 215) .] 
Como não houve citação do ex-prefeito por essa parcela de recursos, não é possível condená-lo em débito. Tampouco, cabe na presente fase processual, em razão do tempo decorrido desde a irregularidade, retornar os autos para citação de Edinaldo Prado Nascimento pela parcela de recursos executada em sua gestão. 
Alison Luiz Camporez (gestão 2009-2012) foi citado apenas para comprovar a aplicação da 2ª parcela dos recursos repassados, em 03/09/2010, embora devesse apresentar a prestação de contas da totalidade do convênio. 
Como ele não foi notificado por esse último fato, julgo suas contas irregulares, imputando-lhe o débito no valor integral da segunda parcela de recursos federais repassados, com fundamento na omissão no dever de prestar contas dessa parcela, no valor original de R$ 47.957,00, e aplico-lhe a multa proporcional ao débito prevista no art. 57 da Lei 8.443/1992. 
Por fim, deixo de autorizar, neste momento, o parcelamento do débito, o qual deverá ser requerido pela parte ou interessado e avaliado pelo relator.
O valor do débito atualizado até 24/1/2022, sem juros, é de R$ 94.303,42.
Feitas essas considerações, voto por que o Tribunal acolha a minuta de acórdão que ora submeto à deliberação do colegiado.
TCU, Sala das Sessões, em 8 de fevereiro de 2022.
WALTON ALENCAR RODRIGUES 
Relator